ACORDAO-COMPLETO-2465463

ACÓRDÃO 8664/2021 ATA 20/2021 - PRIMEIRA CÂMARA

VISTOS, relatados e discutidos estes autos de aposentadoria de servidor do Núcleo Estadual do Ministério da Saúde no Rio de Janeiro,
ACORDAM os Ministros do Tribunal de Contas da União, reunidos em sessão da Primeira Câmara, diante das razões expostas pelo relator e com fundamento na Constituição Federal, art. 71, III, e na Lei 8.443/1992, arts. 1º, V, e 39, II, em:
9.1. reconhecer a existência de registro tácito do ato de concessão inicial de aposentadoria ao sr. Almir José Xavier, nos termos do RE 636.553/RS;
9.2. determinar ao Núcleo Estadual do Ministério da Saúde no Rio de Janeiro que encaminhe a este Tribunal, no prazo de trinta dias, as seguintes informações funcionais relativas ao sr. Almir José Xavier:
9.2.1. portaria de nomeação para o cargo no qual ingressou em 18/3/1985;
9.2.2. eventuais reenquadramentos, com especificação de datas e fundamentos legais;
9.2.3. a Nota Técnica 72/2012/CGNOR/DENOP/SEGEP/MP, de 30 de março 2012, e demonstre sua aplicação ao caso concreto;
9.2.4. outros elementos que permitam verificar a natureza das atividades desenvolvidas pelo servidor;
9.3. determinar à Sefip que examine os elementos a serem encaminhados pelo órgão de origem e, se for a hipótese, adote os procedimentos cabíveis para a revisão de ofício da aposentadoria do sr. Almir José Xavier.

Pessoal. Aposentadoria. Acumulação de cargos.

Primeira Câmara

Núcleo Estadual do Ministério da Saúde no Estado do Rio de Janeiro.

3. Interessados/Responsáveis:
3.1. Interessado: Almir José Xavier (XXX.497.037-XX).

13.1. Ministros presentes: Walton Alencar Rodrigues (Presidente), Benjamin Zymler (Relator), Vital do Rêgo e Jorge Oliveira.
13.2. Ministro-Substituto presente: Augusto Sherman Cavalcanti.

BENJAMIN ZYMLER

Adoto como relatório a instrução a cargo da Secretaria de Fiscalização de Integridade de Atos e Pagamentos de Pessoal e de Benefícios Sociais (Sefip) , com a qual manifestou sua anuência o representante do Ministério Público junto ao Tribunal de Contas da União (MPTCU) :
"INTRODUÇÃO
1.	Trata-se de ato de concessão de aposentadoria de Almir José Xavier (XXX.497.037-XX) , ex-servidor do Núcleo Estadual do Ministério da Saúde no Estado do Rio de Janeiro.
2.	O ato foi submetido, para fim de registro, à apreciação do Tribunal de Contas da União (TCU) , de acordo com o art. 71, inciso III, da Constituição Federal. O cadastramento e a disponibilização ao TCU ocorreram por intermédio do Sistema de Apreciação e Registro de Atos de Admissão e Concessões, na forma dos arts. 2º, caput e incisos I a VI, e 4º, caput, da Instrução Normativa - CU 78/2018.
EXAME TÉCNICO
3.	O ex-servidor aposentou-se com base no art. 3º da EC 47/2005, tendo cumprido todos os requisitos necessários.
4.	No entanto, o Controle Interno informou que ex-servidor acumulava os cargos de Auxiliar Operacional de Serviços Gerais e de Enfermeiro na Prefeitura da Cidade do Rio de Janeiro/RJ.
5.	Em relação ao assunto, a Constituição Federal veda a acumulação remunerada de cargos, empregos e funções públicas (art. 37, incisos XVI e XVII) , estendendo essa vedação aos proventos de aposentadoria (art. 37, § 10, e 40, § 6º) . 
6.	As únicas exceções admitidas são as seguintes:
	a) dois cargos de professor (art. 37, inciso XVI, alínea 'a') ;
	b) um cargo de professor com outro de natureza técnica ou científica (art. 37, inciso XVI, alínea 'b') ;
	c) dois cargos ou empregos privativos de profissionais de saúde, com profissões regulamentadas (art. 37, inciso XVI, alínea 'c', com a redação atribuída pela Emenda Constitucional 34/2001) ;
	d) um cargo de juiz com outro de magistério (art. 95, parágrafo único, inciso I) ; 
	e) um cargo de representante do Ministério Público com outro de magistério (art. 128, § 5o, inciso II, alínea 'd') ;
	f) dois cargos ou empregos privativos de médico que, à época da promulgação da Constituição, estivessem sendo exercidos por médico militar na administração pública direta ou indireta (art. 17, § 1º, do Ato das Disposições Constitucionais Transitórias) ;
g) dois cargos ou empregos privativos de profissionais de saúde que, à época da promulgação da Constituição, estivessem sendo exercidos na administração pública direta ou indireta (art. 17, § 2o do Ato das Disposições Constitucionais Transitórias) .
7.	No caso tratado, verifica-se que os cargos ocupados pelo interessado não são acumuláveis. 
8.	Assim, cabe proposta de ilegalidade e recusa de registro do ato constante deste processo, nos termos do art. 260, § 1º, do Regimento Interno do TCU.
9.	Ressalte-se que a ficha financeira atual do interessado apresenta rubrica judicial, no valor de R$ 192,31, relativa a adicional de insalubridade - pagamento que não é aceito pelo TCU (Acórdão 5240/2015-TCU-Segunda Câmara, de relatoria do Ministro Benjamin Zymler) .
10.	Assim, cabe proposta no sentido da ilegalidade do presente ato, recusando-se o seu registro. 
11.	Por fim, esclareça-se que a análise deste processo levou em conta os dispositivos da Resolução TCU 315/2020 e que o ato concessório sob apreciação completará 5 anos no TCU em 22/10/2020.
PROPOSTA DE ENCAMINHAMENTO
12.	Ante o exposto, com base nos arts. 71, inciso III, da Constituição Federal, 1o, inciso V, e 39, inciso II, da Lei 8.443/1992 e 260, § 1o, do Regimento Interno do Tribunal de Contas da União (TCU) , propõe-se:
	a) considerar ilegal e recusar registro ao ato de concessão de aposentadoria a Almir José Xavier (CPF: XXX.497.037-XX) ;
b) determinar à Unidade Jurisdicionada com base no art. 45 da Lei 8.443/1992 e inciso I do art. 4º da Resolução TCU 315/2020, que:
b.1) faça cessar os pagamentos decorrentes do ato impugnado, comunicando ao TCU, no prazo de quinze dias, as providências adotadas, nos termos dos art. 262, caput, do Regimento Interno do TCU, 8º, caput, da Resolução - TCU 206/2007;
b.2) informe ao interessado o teor do acórdão que vier a ser prolatado, encaminhando ao TCU, no prazo de trinta dias, nos termos do art. 4º, § 3º, da Resolução - TCU 170/2004, comprovante da data de sua ciência, alertando-o ainda de que o efeito suspensivo proveniente de eventual interposição de recurso junto ao TCU não o exime da devolução dos valores indevidamente percebidos após a notificação, em caso de não provimento desse recurso."
É o relatório.

não há

Procurador Marinus Eduardo De Vries Marsico.

PESSOAL. APOSENTADORIA. REGISTRO TÁCITO. ACUMULAÇÃO DE CARGOS. NECESSIDADE DE APURAR OS INDÍCIOS DE ACUMULAÇÃO IRREGULAR DE CARGOS PREVIAMENTE À INSTAURAÇÃO DOS PROCEDIMENTOS COM VISTA À REVISÃO DE OFÍCIO. DILIGÊNCIA.

APOSENTADORIA (APOS)

Secretaria de Fiscalização de Integridade de Atos e Pagamentos de Pessoal e de Benefícios Sociais (Sefip).

Examina-se ato de concessão inicial de aposentadoria do servidor Almir José Xavier, vinculado ao Núcleo Estadual do Ministério da Saúde no Rio de Janeiro.
2. Os pareceres constantes dos autos pugnam pela ilegalidade da concessão em razão de possível acumulação ilícita de cargos, haja vista que o interessado, inativado no cargo de Auxiliar de Serviços Gerais, também ocuparia o cargo de Enfermeiro no município do Rio de Janeiro.
3. De início, observo que o ato em exame deu entrada neste Tribunal em 22/10/2015. Logo, nos termos da atual jurisprudência do Supremo Tribunal Federal (STF) , decorrente do julgamento do RE 636.553/RS (rel. Ministro Gilmar Mendes) , operou-se o registro tácito da presente concessão.
4. Por conseguinte, deve a unidade técnica, se for o caso, propor a revisão de ofício do ato ora em exame.
5. Contudo, é preciso atentar para o fato de que o nome do cargo não define, necessariamente, suas atribuições. Particularmente, já me deparei com situação na qual o servidor exercia funções de auxiliar de enfermagem e foi posteriormente reenquadrado no cargo de Auxiliar Operacional de Serviços Diversos (Acórdão 12354/2020-TCU-Primeira Câmara e 7.130/2014-1ª Câmara) .
6. A justificativa do parecer do Controle Interno, constante do formulário Sisac, está a indicar que se trataria de acumulação regular de cargos, embora não tenha sido expressa quanto à natureza do trabalho prestado pelo ex-servidor:
"Acumula o cargo de Enfermeiro na Prefeitura da Cidade do Rio de Janeiro, matrícula 10/142.705-3, com trabalho em regime de plantão 12x60, das 07:00 às 19:00 horas. No cargo da aposentadoria deste ato o trabalho é em regime de plantão 12x60, no horário de 20:00 às 8:00 horas. A acumulação de cargos está em conformidade com a NOTA TÉCNICA Nº 72/2012/CGNOR/DENOP/SEGEP/MP, de 30 de março 2012."
7. Considerando que não foi possível extrair dos autos ou do sistema Siape maiores informações sobre a natureza das atribuições do ex-servidor e tampouco meu gabinete logrou localizar a mencionada nota técnica, proponho a realização de diligência ao órgão de origem, de molde a possibilitar posterior exame pela Sefip.
Diante do exposto, VOTO por que o Tribunal adote a deliberação que ora submeto a este colegiado.
TCU, Sala das Sessões, em 15 de junho de 2021.
BENJAMIN ZYMLER 
Relator